【裁判字號】    90,上易,242
【裁判日期】    901225
【裁判案由】    侵權行為損害賠償
【裁判全文】
臺灣高等法院臺中分院民事判決      九十年度上易字第二四二號
      上  訴  人  統聯汽車客運股份公司
      法定代理人  呂良宗
      訴訟代理人  溫曉君
                  林茂基
      上  訴  人  乙○○
      被  上訴人  甲○○○
      訴訟代理人  白國鼎
右當事人間侵權行為損害賠償事件，上訴人對於中華民國九十年六月六日臺灣南投地
方法院第一審判決（八十九年度訴字第七五九號），提起上訴，本院判決如左：
      主      文
原判決關於命上訴人連帶給付被上訴人之金額超過新臺幣壹拾玖萬貳仟壹佰壹拾貳元
本息部分及該部分假執行之宣告，暨訴訟費用之裁判均廢棄。
右開廢棄部分，被上訴人在第一審之訴及假執行之聲請均駁回。
其餘上訴駁回。
第一、二審訴訟費用由上訴人連帶負擔三分之一，餘由被上訴人負擔。
      事實及理由
壹、程序方面：
    一、本件被上訴人於原審以統聯汽車客運股份有限公司（下稱統聯公司）及乙○
        ○為被告，求命其二人應連帶賠償其損害，經判決後，雖僅統聯公司提起上
        訴，但其提出非基於個人關係之抗辯且為有理由，其上訴之效力自應及於未
        聲明上訴之乙○○，爰併列乙○○為上訴人。
    二、上訴人乙○○經合法通知未於言詞辯論期日到場，核無民事訴訟法第三百八
        十六條所列各款情形，爰依被上訴人之聲請，由其一造辯論而為判決。
貳、實體方面：
    一、被上訴人主張：上訴人乙○○係上訴人統聯公司僱用之司機，於民國八十九
        年三月十七日十四時二十分許，駕駛車牌號碼：ＦＥ－四七八號營業大客車
        ，於載客途中，沿南投縣草屯鎮○○路，由南往北方向行駛，於行經草溪路
        及富林路路口時，疏於注意行經該路段之伊致撞及伊駕駛之農用搬運車，玫
        伊因此受有右股骨頸骨折等傷害，上訴人統聯公司為上訴人乙○○之僱用人
        ，伊自得依侵權行為之法律關係請求上訴人連帶負損害賠償責任。伊因上訴
        人乙○○上開侵權行為，受有下列損害：(一)、醫療費用部分：目前已支出七
        萬八千九百一十二元（後續將要支出之復健費用尚未核計，保留該部分之請
        求權）；(二)、工作損失部分：伊從事理髮工作，每月約有二萬五千元之收入
        ，車禍事件發生後，因伊無法站立繼續從事理髮工作，據醫師表示約需一年
        之期間始能復原，故請求一年工作之損失三十萬元；(三)、精神慰撫金部分：
        伊受傷嚴重無法走路，所受痛苦無以名狀，爰請求三十萬元之精神慰撫金，
        以上合計為六十七萬八千九百十二元等情，爰求為命上訴人連帶給付六十七
        萬八千九百十二元暨自本件起訴狀繕本送達翌日起至清償日止，按年息百分
        之五加計遲延利息之判決（原審就其中二十一萬五千一百五十二元本息部分
        為被上訴人勝訴之判決，而駁回被上訴人其餘之訴，未據被上訴人聲明不服
        ）。
    二、上訴人統聯公司則以：本件車禍肇因於被上訴人無照駕駛不應行駛於一般道
        路之農用車於上訴人乙○○○○○○道，忽然未打方向燈而左轉，上訴人乙
        ○○實無法迴避。其所提之醫療費用、工作損失證明，伊否認其真正，且依
        全民健康保險法第八十二條之規定，全民健康保險局於保險給付後，被上訴
        人之損害賠償請求權即移轉於全民健康保險局，是其不應再為請求；被上訴
        人於車禍發生時已屆七十歲，並開農用車，其是否從事理髮工作，實有疑義
        。且依被上訴人所提出之診斷證明書醫囑所載其拐杖助行僅須三個月，喪失
        勞動能力只百分之二三，０七，其要求一年金額之工作能力損失，不應准許
        ，所要求之慰撫金亦嫌過高，應予酌減。又伊公司因本件車禍受有減十二個
        班次之營業損失共二萬零六百七十九元，此係因被上訴人之過失所生之損害
        ，伊自得主張抵銷等語，上訴人乙○○則以伊目前經濟能力無法負擔賠償，
        且伊因被上訴人過失亦受有停止工作七天損失一萬二千零三十元，爰依法主
        張抵銷等語置辯。
    三、原審法院斟酌兩造之主張及攻擊防禦之方法，認被上訴人之請求在二十一萬
        五千一百五十二本息之範圍內為有理由，而命上訴人應連帶給付被上訴人二
        十一萬五千一百五十二元，暨上訴人乙○○應目八十九年六月二十一日起，
        統聯公司應自八十九年六月二十七日起，均至清償日止，均按年息而分之五
        加付遲延利息，上訴人不服，提起上訴，聲明求為判決：(一)原判決關於上訴
        人敗訴部分廢棄；(二)上開廢棄部分，被上訴人在第一審之訴及假執行之聲請
        均駁回；(三)第一、二審之訴訟費用均由被上訴人負擔。被上訴人則答辯明求
        為判決駁回其上訴。
    四、經查：
        (一)、上訴人乙○○係上訴人統聯公司之司機，於八十九年三月十七日十四時
            二十分許，駕駛車牌號碼：ＦＥ—四七八號營業大客車，於載客途中，
            沿南投縣草屯鎮○○路，由南往北方向行駛，於行經草溪路及富林路、
            限速五十公里之路口時，原應注意於行經十字路口時，自應提高警覺，
            隨時注意左右之來車，以保持行車之安全，且不得超速行駛，而依當時
            天候為晴天、路面無缺陷、無障礙物、視距良好之情形下，並無不能注
            意之情形，竟疏於注意，貿然以時速五十五公里左右之車速前進，適對
            向車道有由被上訴人所駕駛之農用搬運車行經該十字路口欲左轉南投縣
            草屯鎮○○路時，亦疏未注意車輛行經交叉路口時，轉彎車應停讓直行
            車輛先行，而貿然駕車左轉，致上訴人乙○○煞車不及，撞上被上訴人
            所駕駛之上開車輛右後方，被上訴人因此受有頭部血腫、右股骨頸股骨
            折、雙膝瘀青腫脹等傷害等事實，業據被上訴人提出診斷說明書一紙為
            證，上訴人統聯公司對於其受僱人即上訴人乙○○，確於右開時地駕車
            與被上訴人擦撞，致被上訴人受傷之事實亦不爭執，並經本院依職權調
            閱台灣南投地方法院檢察署八十九年度偵字第一五八四號偵查卷宗、台
            灣南投地方法院八十九年投交簡字第一一五號刑事卷宗後審認無誤。
        (二)、雖上訴人統聯公司辯稱：本件車禍肇因於被上訴人無照駕駛不應行駛於
            一般道路之農用車於上訴人乙○○○○○○道，忽然未打方向燈而左轉
            ，上訴人乙○○實無法迴避，依信賴原則，上訴人乙○○自無過失云云
            。惟按汽車駕駛人對於防止危險發生之相關交通法令之規定，業已遵守
            ，並盡相當之注意義務，以防止危險發生，始可信賴他人亦能遵守交通
            規則並盡同等注意義務。若因此而發生交通事故，方得以信賴原則為由
            免除過失責任，最高法院著有八十四年台上字第五三六Ｏ號、七十四年
            台上字第四二一九號判例可資參照。本件被上訴人主張伊係看路口沒有
            車始左轉，因上訴人乙○○超速行駛始會發生車禍等語，上訴人乙○○
            於前開刑事案件偵審中亦曾自承案發時車速至少有時速五十公里以上，
            看到被上訴人所駕車輛至撞到止，距離約有二十八公尺遠，但已煞車不
            及等語，此外，案發現場上訴人乙○○所駕駛之大客車留有十八公尺之
            煞車痕，有南投縣警察局交通事故調查報告表事故現場圖一份附於前揭
            偵查卷可按，參諸一般公路汽車煞車距離、行車速度對照表，上訴人乙
            ○○駕車時速至少有六十公里以上，是其於限速五十公里之路段超速駕
            駛，有違道路交通安全規則等情，應堪認定，揆諸前揭判例意旨，尚不
            得以信賴原則免除其過失責任。又本件經台灣省南投縣區車輛行車事故
            鑑定委員會鑑定，鑑定結果亦認被上訴人駕駛農用搬運車行經交叉路口
            左轉彎時，未停讓對向直行車輛先行，雖為肇事主因，但上訴人乙○○
            駕駛營業用大客車行進中，未注意車前狀況隨時採取必要之安全措施亦
            為肇事次因，有鑑定意見書一份附於前開刑事卷內可按；再上訴人乙○
            ○因業務過失致死罪行，業經台灣南投地方法院交通法庭以八十九年度
            投交簡字第一一五號判決判處有期徒刑三月確定，有上開判決書在卷足
            據，是上訴人乙○○之上開侵權行為，與被上訴人所受之傷害間具有相
            當因果關係應堪認定。
    五、按因故意或過失，不法侵害他人之權利者，負損害賠償責任。不法侵害他人
        之身體或健康者，對於被害人因此喪失或減少勞動能力，或增加生活上之需
        要時，應負損害賠償責任；不法侵害他人之身體、健康、名譽、自由者，被
        害人雖非財產上之損害，亦得請求賠償相當之金額；受僱人因執行職務，不
        法侵害他人之權利者，由僱用人與行為人連帶負損害賠償責任，修正前民法
        第一百八十四條第一項前段、第一百九十三條第一項、第一百九十五條第一
        項前段、第一百八十八條第一項前段分別定有明文。上訴人乙○○之過失責
        任既經認定，即應依上開規定負損害賠償責任，又其於執行駕駛業務中發生
        上開業務過失侵權行為，其僱用人即上訴人統聯公司自應連帶負侵權行為之
        損害賠償責任。
    六、被上訴人請求被告賠償之項目及金額，是否應予准許，分述如次：
        (一)醫療費及看護費部份：按全民健康保險法第八十二條規定：「保險對象因
          汽車交通事故，經本保險提供醫療給付者，本保險之保險人得向強制汽車
          責任保險之保險人代位請求該項給付。」全民健康保險法為保險法之特別
          法，依特別法優於普通法之原則，全民健康保險法第八十二條應優先於保
          險法第一百三十五條、第一百零三條之規定而為適用。從而全民健康保險
          之被保險人因汽車交通事故，經全民健康保險提供醫療給付者，全民健康
          保險之保險人自得向強制汽車責任保險之保險人代位請求該項給付。而依
          強制汽車責任保險法第三十條規定，於該範圍內，加害人或強制汽車責任
          保險之被保險人之損害賠償責任即因而解免，全民健康保險被保險人對於
          加害人之損害賠償請求權亦因而喪失，最高法院台上字第三五三號判決可
          資參照。惟此以經全民健康保險支付者為限，其以自費支出之損害，自仍
          得請求賠償。經查，被上訴人於車禍發生後曾至竹山秀傳醫院及中國醫藥
          學院附設醫院就醫，分別自費支出五千五百七十一元及一千九百一十元之
          醫藥費，有竹山秀傳醫院九十年四月十一日以九十竹秀醫字第九Ｏ一一五
          號函檢送住院診療費用證明單一份及中國醫藥學院附設醫院九十年四月十
          七日以院業字第九ＯＯ四Ｏ九一四號函檢送門診收費證明七張附卷足稽，
          兩者合計七千四百八十一元。是被上訴人主張此部分仍應由上訴人等負責
          賠償，自應准許。
        (二)工作損失部分：被上訴人主張事故發生前其從事理髮工作等語，業據其提
          出南投縣理燙髮美容業職業工會所立工作證明書在卷足據，其雖主張車禍
          前每月收入約有二萬五千元，惟為上訴人統聯公司所否認，被上訴人亦未
          提出具公信力之證據以資證明，故應以被上訴人八十七年間月投保薪資一
          萬九千二百元（有勞工保險卡一份附卷足據）為其事故發生前之收入較為
          允當。又被上訴人因車禍無法站立繼續從事理髮工作，約需九個月之期間
          始能復原，有竹山秀傳醫院九十年十月十七日九十竹秀醫字第九○三四九
          號函在卷可稽（見本院卷第六十二頁）。至醫囑固稱被上訴人拐杖助行約
          需三個月，於上開函件則稱拐社助行須六個月，乃指助行方面之問題，與
          得站立工作所需復原之時間不同，此有上開函件就此記載甚明可按，是上
          訴人統聯公司指被上訴人應只三個月無法站立工作云云，尚嫌無據。又竹
          山秀傳醫院所出具之第0000000000號診斷證明書醫屬雖載被上
          訴人應復健追至少一年，惟與能否站立為理髮之工作無涉，被上訴人據
          此主張其係一年期間內不能工作云云，亦屬無據。又被上訴人係以理髮為
          業，因不能站立，即屬不能為理髮之工作，故該期間之工作損失為全部不
          能工作之損失，此與勞工保險條例第五十三條附表所示一腳殘障係減少勞
          動力百分之二三．○七之情形不同，上訴人統一聯公司指稱其工作損失應
          以此計算，亦無可取。而被上訴人係民國三十年五月十八日出生，此有其
          提出之國民身分證影本乙件在卷可稽，上訴人誤認其已逾七十歲，應屬退
          休之齡，主張其不得請求工作損失，亦屬無據。綜上，被上訴人九個月不
          能工作之損失為一七二．八○○元，其請求上訴人賠償工作損失，於此範
          圍內為有理由，應予准許。逾此部分之請求，則屬無據，不能准許。
        (三)精神慰撫金部分：被上訴人因受傷嚴重無法走路，所受之痛苦應屬顯然，
          本院斟酌兩造之身分、地位、職業及所受傷害之痛苦、每月收入約一萬九
          千二百元，上訴人乙○○自承每月收入約五萬餘元等情認原告請求三十萬
          元，尚屬適當，應予准許。
        (四)以上共計四十八萬零二百八十一元（計算式為：7,481＋172,800＋300,00
          0＝480,281） 。
    七、次按損害之發生或擴大被害人與有過失者，法院得減輕賠償金額或免除之，
        民法第二百十七條第一項定有明文。本件被上訴人駕駛農用搬運車行經交叉
        路口左轉彎時，未停讓對向直行車輛先行，為肇事主因，上訴人乙○○駕駛
        營業用大客車行進中，未注意車前狀況隨時採取必要之安全措施，為肇事次
        因，已如前述，爰審酌上訴人乙○○與原告之過失程度，爰減輕上訴人之賠
        償金額百分之六十，依此計算之結果，上訴人應連帶賠償被上訴人十九萬二
        千一百十二元（計算式為：480,281×40％＝192,112，小數點以下四捨五入
        ）。
    八、再上訴人乙○○辯稱伊因被上訴人之過失亦受有停止工作七天之損失一萬二
        千零三十元，依法可主張抵銷云云，固據其提出上訴人統聯公司停派通知單
        、薪資明細表等件為證，惟上訴人乙○○並未因本件車禍而喪失勞動能力，
        其縱使遭上訴人統聯公司停派七天，亦係出於上訴人統聯公司所為，並非被
        上訴人過失侵權行為之當然結果，尚難認被上訴人就此須負損害賠償責任，
        上訴人自不能以之主張抵銷。另上訴人統聯公司辯稱：其因系爭車禍亦受有
        減十二個班次之營業損失共兩萬零六百七十九元，固據其提出八十九年三月
        之營運月報表為證，惟已為被上訴人所否認，且上開營運月報表中台北至竹
        山線固有應發一七三六班次，實發一七二四班次，減班十二班次之情形，惟
        並未顯示減班之原因，況觀諸其他線別亦多有減班之情形，是尚難以上開營
        運月報表逕為認定上訴人統聯公司受有營業損失，上訴人統聯公司據以主張
        抵銷，洵無理由。
    九、從而，被上訴人依侵權行為之法律關係請求上訴人連帶給付十九萬二千一百
        十二元，及上訴人乙○○應給付上開款項自起訴狀繕本送達翌日即八十九年
        六月二十一日起至清償日止，按年息百分之五計算之利息，上訴人統聯公司
        應就上開利息自同年月二十七日起至清償日止，與上訴人乙○○負連帶給付
        責任之範圍內，為有理由，應予准許。逾此範圍之請求，則屬無據，應予駁
        回。被上訴人上開請求應予准許部分，原審法院為上訴人敗訴之判決，並依
        兩造之陳明,酌定相當之擔保金額，為假執行及免為假執行之宣告，依法尚
        無不合，上訴意旨仍執陳詞，指摘原判決此部分不當，聲明求予廢棄改判，
        為無理由，應予駁回。至被上訴之請求不應准許部分（即超出之二三．○四
        ○元部分），原判決亦命上訴人連帶給付，即有未洽，上訴意旨就此部分指
        摘原判決不當，聲明求予廢棄改判，為有理由，應由本院將原判決關於此部
        分廢棄，並駁回被上訴人在原審此部分之訴，被上訴人此部分之求既經駁回
        ，其此部分假執行之聲請亦失所附麗，應併予駁回。
參、據上論結，本件上訴為一部有理由，一部無理由，依民事訴訟法第四百六十三條
    第三百八十五條第一項前項、第四百四十九條第一項、第四百五十條、第七十九
    條但書、第八十五條第二項，判決如主文。
中      華      民      國    九十      年     十二     月    二十五    日
~B1民事第五庭審判長法  官  陳滿賢
~B2                法  官  邱森樟
~B3                法  官  朱  樑
右為正本係照原本作成。
兩造均不得上訴。
~B                書記官  陳秀真
中      華      民      國    九十      年     十二     月    二十六    日
                                                                        Ｂ


司法院資訊處製作；財團法人民間司法改革基金會備份。
